【裁判字號】    91,上易,392
【裁判日期】    920114
【裁判案由】    損害賠償
【裁判全文】
臺灣高等法院臺中分院民事判決  九十一年度上易字第三九二號
      上  訴  人  乙○○
      法定代理人  甲○○
      訴訟代理人  丙○○
右當事人間損害賠償事件，上訴人對於中華民國九十一年八月二十七日台灣南投地方
法院九十一年度訴字第三九號第一審判決提起上訴，本院判決如左：
    主    文
上訴駁回。
第二審訴訟費用由上訴人負擔。
    事    實
甲、上訴人方面：
一、聲明：求為判決：
（一）原判決廢棄。
（二）被上訴人在第一審之訴及其假執行之聲請均駁回。
（三）如受不利之判決，上訴人願提供現金或等值之銀行可轉讓定期存單或其他有價
      證券為擔保後，免為假執行。
二、陳述：除與原判決書所載相同部分予以引用外，補述略稱：
（一）按「轉彎車應讓直行車先行」；「（汽車）行至有號誌之交路口，遇紅燈應依
      車道連貫暫停，不得逕行插入車道間，致交通擁塞，妨礙其他車輛通行」，為
      道路交通安全規則第一百零二條第六款前段及第十一款所明定。本件上訴人乙
      ○○駕駛自小客車，沿南投縣草屯鎮往彰化縣方向行駛之直行車輛，而訴外人
      莊聰明則係行駛對向車道待左轉之車輛。依前揭交通安全規則，訴外人莊聰明
      所駕駛之左轉車，本應讓上訴人乙○○所駕駛之直行車先行。換言之，訴外人
      莊聰明未依交通安全規則，禮讓直行車先行並且闖越紅燈，對於本件事故之發
      生，難辭其咎。
（二）次按「被保險汽車發生汽車交通事故，加害人或被保險人已為一部之賠償者，
      保險人僅於本法規定之保險金額扣除該賠償金額之餘額範圍內，負給付責任。
      但受益人與加害人或被保險人約定不得扣除者，從其約定。」；此為強制汽車
      責任保險法第二十九條第一項明文揭櫫。申言之，保險人依照強制汽車保險法
      之規定給付保險金時，倘加害人已為一部之賠償，除非受益人與加害人間約定
      不得扣除外，原則上，保險人均應扣除該部分之賠償金額，而僅就餘額為給付
      ，並在應給付之範圍內行使求償權，此觀法條文義自明。查，本件上訴人於九
      十年六月十六日確與被害人即洪樟及洪吳玉菊之家屬成立調解，賠償被害人洪
      樟及洪吳玉菊之家屬各三十五萬元，共計七十萬元，上訴人既已賠償被害人一
      部分之金額，且該調解書中亦無不得扣除之約定，揆諸上揭規定所示，保險人
      理應扣除七十萬元之賠償金額，並就餘額範圍內行使求償權。本件被上訴人求
      償之金額，並未扣除上開上訴人已賠償之金額，其請求要屬無據，應予駁回。
（三）另，被上訴人於原審時雖提出二紙署名為洪金泉及洪學桐之領款收據，遍觀上
      開領款收據上，並未註明「領款日期」為何？再依被上訴人所提「汽車保險理
      賠計算書」觀之，其上記載之受理時間實為「九十年七月十七日」，並蓋有「
      九十年十月二十六日」付訖戳章。是上開無論是被上訴人「受理時間」或「付
      訖時間」，顯然均在上訴人與被害人家屬達成和解即九十年六月十六日之後。
      是故，被上訴人更無理由不扣除該部分賠償金額，反向上訴人求償之理！況依
      前揭強制汽車責任保險法第二十九條第一項之規定，其立法目的無非係在避免
      受益人重覆受有利益爾，法條上並未限制和解或賠付之時間，定須在保險人給
      付之「前」，始得扣除之規定。此觀實務上對於先領取保險金，其後再達成和
      解之情形，仍認為受益者須返還重覆利益之見解，方可明悉。今原審法院罔顧
      上訴人已賠償七十萬元之事實，亦無視系爭調解書中，並無該當強制汽車責任
      保險法第二十九條第一項但書之約定，被上訴人理應扣除上開賠償金額之規定
      。反逕予上訴人敗訴之判決，其違背法令已甚顯然。
三、證據：除引用原審立證方法外，補提：調解書、台灣高等法院花蓮分院九十年度
    上字第一０號判決（以上均為影本）各一件為證。
乙、被上訴人方面：
一、聲明：求為判決：上訴駁回。
二、陳述：除與原判決書所載相同部分予以引用外，補述略稱：
（一）茲因友聯產物保險股份有限公司與台灣中國航聯產物保險股份有限公司依財政
      部部九十一年八月十六日台財保字第0910047663號函准予合併，合併後，台灣
      中國航聯產物保險股份有限公司為消滅公司，友聯產物保險股份有限公司為存
      續公司，依企業併購法之規定，台灣中國航聯產物保險股份有限公司之權利義
      務，由友聯產物保險股份有限公司概括承受，友聯產物保險股份有限公司聲明
      承受訴訟。
（二）依臺灣省南投縣區車輛行車事故減鑑定委員會八十九年四月二十日八十九年投
      鑑字第八九0一一0號函，及臺灣省車輛行車事故覆議鑑定委員會八十九年六月
      八日府覆議字第八九０六三五號鑑定意見書，八十九年度偵字第二四０九號皆
      可明證訴外人莊聰明並無肇事責任。
（三）強制汽車保險法第二十七條乃保險人之原生權利，保險人得據以向上訴人求償
      。又受害人之家屬已於八十九年四月十九日領取保險金，上訴人與受害人之家
      屬成立調解之時間為九十年六月十六日，顯在領取保險金後，況且調解所賠償
      受害人之家屬金額僅三十五萬元，此乃受害者洪樟家屬已領取保險金後，已獲
      部份補償所致。
三、證據：除引用原審立證方法外，補提：台財保字第０九一００四七六六三號函、
    友聯產物保險股份有限公司變更登記（以上均為影本）各一件為證。
丙、本院依職權向國防部高等軍事法院調閱國防部高等軍事法院九十年法仁判字第七
    九號偵審卷宗（含台灣南投地方法院檢察署八十九年度偵續字第四七號、八十九
    年度偵字第二四０九號、第二一五八號偵查卷宗影本、八十九年度相字第一五九
    號、第一六一號相驗卷宗影本）及向南投縣草屯鎮調解委員會調閱南投縣草屯鎮
    調解委員會九十年度民調字第四二九號調解卷宗。
    理    由
一、原審原告台灣中國航聯產物保險股份有限公司（以下稱中國航聯公司）與友聯產
    物保險股份有限公司（以下稱友聯保險公司）於民國（以下同）九十一年間合併
    ，合併後，友聯保險公司為存續公司，此有財政部部九十一年八月十六日台財保
    字第0910047663號函可稽（本院卷第四十一之四頁），友聯保險公司並於九十一
    年十一月十四日聲明承受訴訟（同卷第三十四頁），核無不合，爰改列友聯保險
    公司為被上訴人，先予鈙明。
二、本件被上訴人起訴主張：上訴人未考領自用小客車駕駛執照，原應注意並能注意
    避免駕車，以免發生危險，竟疏未注意，仍於八十九年三月六日十時五十分許，
    駕駛其胞兄李明昌所有之車號Ｇ七－九六二二號自用小客車，由南投縣草屯鎮往
    彰化縣方向行駛，途經南投縣草屯鎮○○路與石川路交岔路口，原應注意該路段
    行車時速限制不得超過六十公里，及車輛行經道路交岔口，應減速慢行，並注意
    車前狀況，隨時採取必要之安全措施，以防止危險發生，且當時天候、路況良好
    ，並無不能注意情事，竟疏未注意，以時速約八、九十公里之時速超速行駛，因
    而撞擊對向由訴外人莊聰明所駕駛已通過道路中心處開始左轉之車號Ｂ四－八三
    八一號小貨車（莊聰明所涉過失致死罪嫌，業經台灣南投地方法院檢察署處分不
    起訴確定）右後輪，致該小貨車打轉，撞及在該處行走之路人洪吳菊及騎乘腳踏
    車之洪彰，洪吳玉菊及洪彰均因而頭顱內出血，送醫急救，分別於同日中午十二
    時三十分、翌日上午十時五十分死亡，被害人洪吳玉菊（原判決誤載為洪吳菊，
    以下同）、洪樟之家屬已向訴外人即莊聰明小貨車所投保強制汽車責任險之東泰
    產物保險股份有限公司（以下稱東泰公司）各領取死亡保險金新台幣（以下同）
    一百二十萬元，訴外人東泰公司理賠後，再向被上訴人公司合併前之中國航聯公
    司（亦即上訴人駕駛之小客車所投保強制汽車責任險之公司）求償六十萬元，中
    國航聯公司如數給付六十萬元與東泰公司，查上訴人係無照駕車肇事，被上訴人
    以保險人之地位，賠償被害人之家屬六十萬元後，就所給付之六十萬元保險金，
    得依強制汽車責任保險法第二十七條第一項第四款之規定，向加害人即上訴人求
    償，為此提起本訴，求為判命上訴人給付被上訴人六十萬元及自九十一年一月三
    十日起至清償日止，按年息百分之五計算之息，並宣告附條件假執行之判決。
三、上訴人則以：伊對於本件車禍之發生雖有過失，但訴外人莊聰明駕駛之小貨車為
    轉彎車，未讓直行車即上訴人所駕駛之小客車先行，對於車禍之發生亦應負過失
    責任。被上訴人合併前之中國航聯公司雖有給付東泰保險公司六十萬元，但上訴
    人已與被害人家屬成立調解，賠償被害人洪吳玉菊、洪樟之家屬各三十五萬元，
    調解當時並未提及東泰保險公司已給付被害人洪吳玉菊、洪樟之家屬各一百二十
    萬元之事，上訴人始願賠償被害人洪吳玉菊、洪樟之家屬各三十五萬元，若當時
    知悉保險公司已賠償被害人家屬，則上訴人即不願再賠償被害人家屬，是被上訴
    人保險公司向上訴人求償之金額中，應扣除上訴人已給付之兩筆三十五萬元，上
    訴人不必給付系爭六十萬元給被上訴人等語，資為抗辯。
四、
（一）被上訴人主張：上訴人未考領自用小客車駕駛執照，於八十九年三月六日十時
      五十分許，駕駛其胞兄李明昌所有之車號Ｇ七-九六二二號自用小客車，由南
      投縣草屯鎮往彰化縣方向行駛，途經南投縣草屯鎮○○路與石川路交岔路口，
      該路段行車時速限制為六十公里，上訴人以八、九十公里之時速超速行駛，因
      而撞擊對向由訴外人莊聰明所駕駛之車號Ｂ四－八三八一號小貨車右後輪，致
      該小貨車打轉，撞及在該處行走之路人洪吳菊及騎乘腳踏車之洪彰，洪吳玉菊
      及洪彰均因而頭顱內出血，送醫急救，分別於同日中午十二時三十分、翌日上
      午十時五十分死亡，被害人洪吳玉菊、洪樟之家屬已向訴外人即莊聰明小貨車
      所投保強制汽車責任險之東泰公司各領取死亡保險金一百二十萬元，訴外人東
      泰公司理賠後，再向被上訴人公司合併前之中國航聯公司（亦即上訴人駕駛之
      小客車所投保強制汽車責任險之公司）求償六十萬元，中國航聯公司如數給付
      六十萬元與東泰公司等情，為上訴人所不爭，並有被上訴人所提南投縣警察局
      草屯分局道路交通證明書、台灣高等法院台中分院檢察署處分書、台灣中國航
      聯產物保險股份有限公司汽車保險理賠計算書（均為影本）各一件、相驗屍體
      證明書、領款收據（均為影本）各二件等為證，復經本院依職權調取國防部高
      等軍事法院九十年法仁判字第七九號卷宗查明屬實，被上訴人上開主張，自堪
      信為真實。
（二）按道路交通管理處罰條例第二十一條第一款規定：「未領有駕駛執照駕車者，
      應當場禁止其駕駛」。又強制汽車責任保險法第二十七條第四款規定：「被保
      險汽車發生汽車交通事故，加害人有下列情事之一者，保險人仍應依本法規定
      給付保險金，但得在給付金額範圍內，向加害人求償......... 四、違反道路
      交通管理處罰條例第二十一條之規定而駕車者」。同法第三十四條第一項規定
      ：「汽車交通事故係由數汽車所共生或涉及數汽車者，依下列規定處理：一、
      肇事汽車全部...... 為被保險汽車者...... 受益人得在本法規定之保險金額
      範圍內，請求各被保險汽車之保險人連帶給付保險金」。第二項規定：「前項
      第一款被保險汽車之保險人間，按其所承保之肇事汽車數量比例，負分擔之責
      」。本件上訴人肇事當時係無照駕車，已詳如上述，被保險人合併前之中國航
      聯公司為上訴人所駕駛之自用小客車之保險人，訴外人東泰保險公司係莊聰明
      所駕駛之上述小貨車之保險人，依前述規定，中國航聯公司及東泰保險公司均
      應對保險受益人負連帶給付保險金之義務，玆東泰保險公司已支付保險受益人
      即洪吳玉菊、洪樟之家屬各一百二十萬元，中國航聯公司依上述法條所定比例
      ，應負擔六十萬元，中國航聯公司已給付六十萬元予東泰保險公司等情，亦詳
      如上述，而上訴人係未考領自用小客車駕駛執照而駕車肇事，上訴人之保險人
      中國航聯公司自得依據強制汽車責任保險法第二十七條第四款規定，向上訴人
      求償系爭六十萬元，是被上訴人以中國航聯公司受讓人之地位，請求上訴人給
      付系爭六十萬元，洵屬正當。
（三）上訴人雖辯稱：道路交通安全規則第一百零二條第六款前段規定轉彎車應讓直
      行車輛先行。本件上訴人乙○○係駕駛自用小客車，沿南投縣草屯鎮往彰化縣
      方向行駛，係直行車輛，而訴外人莊聰明則係行駛對向車道待左轉之車輛。依
      前揭交通安全規則規定，訴外人莊聰明所駕駛之左轉車，本應讓上訴人乙○○
      所駕駛之直行車先行，足見訴外人莊聰明未依交通安全規則，禮讓直行車即上
      訴人之小客車先行，有違反前開規定之過失等語。惟依道路交通事故調查報告
      表所載，現場遺有上訴人所駕駛小客車左、右輪之煞車痕三十‧四公尺及四十
      七‧八公尺，上訴人所駕駛小客車停於草屯往彰化方向之內側車道內，右前保
      險桿、車輪、引擎蓋損壞，訴外人莊聰明所駕駛之小貨車停於交岔口草屯往彰
      化方向之外側車道內，右後輪損壞（見南投地方法院檢察署八十九年相字第一
      五九號洪吳玉菊車禍案件卷宗第十九、二十頁），由車禍發生後兩車所停位置
      及受損位置觀之，足訴外人莊聰明所駕駛之小貨車當時確已通過道路交岔口中
      心處完成左轉後，始為上訴人超速行駛之小客車所撞及，因而肇事。本件事故
      並據台灣省南投縣區車輛行車事故鑑定委員會八十九年四月十八日投鑑字第八
      九○一一○號函所附鑑定意見書亦認為：「（一）乙○○無照駕駛自小客車行
      經號誌路口，嚴重超速行駛不當，撞擊已過路口中心處開始左轉之莊車，致莊
      車打轉再撞及路人洪吳玉菊及洪樟，為肇事原因。（二）莊聰明、洪樟及洪吳
      玉菊等均無肇事因素」。台灣省車輛行車事故覆議鑑定委員會亦同意此鑑定，
      有該會八十九年六月八日以府覆議字第八九○六三五號函可據，是本件車禍發
      生當時，莊聰明所駕駛之小貨車既已通過道路交岔口中心處左轉，依道路交通
      安全規則第一百零二條第一項第六款規定，直行車即上訴人所駕駛之小客車應
      讓轉彎車即莊聰明所駕駛之小貨車先行，上訴人辯稱：莊聰明所駕駛之小貨車
      係轉彎車，應讓直行車即上訴人所駕駛之小客車先行，莊聰明對車禍之發生亦
      有過失云云，顯屬無據。
（四）上訴人又辯稱：車禍當天，訴外人莊聰明駕車闖紅燈始發生本件車禍，莊聰明
      對於車禍之發生與有過失等語。惟為被上訴人所否認。查：證人洪清山於台灣
      南投地方法院檢察署八十九年偵字第二四０九號莊聰明過失致死案件偵查中到
      庭證稱：當時並沒有看見莊聰明車從何處來，只看見乙○○（即上訴人）車很
      快過來，煞車聲很大輪胎破掉，就撞上莊聰明貨車等語（見南投地方法院檢察
      署八十九年偵字第二四０九號卷第三四頁、三五頁）。證人白崇鋕到庭證稱：
      我是在現場附近工作，聽到很大撞擊聲才到現場，沒有看到莊聰明貨車行駛路
      線，洪傳慶與我一起工作，也是聽到撞擊後才一起過去看，也不知道等語（見
      同卷第二八頁、二九頁）。訴外人莊聰明在警局及台灣南投地方法院檢察署應
      訊時，一再表示伊係沿芬草路由彰化往草屯方向行駛至肇事路口左轉田尾產業
      道路，上訴人在場均未對訴外人莊聰明之供述表示異議，此有警訊筆錄及該署
      八十九年三月六日筆錄附於偵查卷足佐，綜上所述，足認訴外人莊聰明係沿芬
      草路由彰化往草屯方向至肇事路口左轉，為對向之上訴人所駕駛之小客車所撞
      及無誤，莊聰明既係在上訴人之對向車道行駛，則其行駛方向之交通號誌與上
      訴人行車方向之交通號誌相同，上訴人片面指稱訴外人莊聰明闖紅燈行駛，顯
      屬無據。
（五）如上所述，足證訴外人莊聰明對於車禍之發生並無過失。本件車禍經送臺灣省
      南投縣區車輛行車事故鑑定委員會及臺灣省車輛行車事故覆議鑑定委員會鑑定
      結果，亦同此認定，有各該委員會八十九年四月二十日八十九年投鑑字第八九
      ０一一０號函、八十九年六月八日府覆議字第八九０六三五號鑑定意見書二份
      附於偵查卷足憑，國防部高等軍事法院九十年法仁判字第七九號判決及台灣南
      投地方法院檢察署八十九年度偵續字第四七號、八十九年度偵字第二四０九號
      不起訴處分書亦認本件車禍之發生，係上訴人之過失所致，訴外人莊聰明並無
      肇事責任，有各該案件卷宗可據，上訴人抗辯訴外人莊聰明亦有過失，應分擔
      系爭求償金額云云，自不足採。
（六）上訴人另辯稱：按「被保險汽車發生汽車交通事故，加害人或被保險人已為一
      部之賠償者，保險人僅於本法規定之保險金額扣除該賠償金額之餘額範圍內，
      負給付責任。但受益人與加害人或被保險人約定不得扣除者，從其約定」，為
      強制汽車責任保險法第二十九條第一項所明定。申言之，保險人依照強制汽車
      保險法之規定給付保險金時，倘加害人已為一部之賠償，除非受益人與加害人
      間約定不得扣除外，原則上，保險人均應扣除該部分之賠償金額，而僅就餘額
      為給付，並在應給付之範圍內行使求償權。本件上訴人已於九十年六月十六日
      與被害人洪樟及洪吳玉菊之家屬達成和解，並於調解成立時給付洪樟及洪吳玉
      菊之家屬各三十五萬元，合計七十萬元，調解時亦未約定該款項不得由保險金
      額中扣除，依上述法條規定，保險人應從保險金額中扣除七十萬元，如有餘額
      始可向加害人求償，玆扣除後已無餘額，伊不必給付系爭款項給被上訴人等語
      。惟為被上訴人所否認，查：證人何鎮元於本院證稱：「兩件（調解）都是我
      調解的．．．．當時調解的金額是參拾伍萬，強制險部分當事人說自己要去申
      請，就是除了強制險以外要賠這個金額」；證人洪讚興於本院證稱：「調解當
      時我有在場，當時口頭上有告訴他（指上訴人）說，我們被害人已經另外向保
      險公司領了一百二十萬的強制險理賠金，調解成立所說的三十五萬元，並不包
      含一百二十萬元強制險部分，在軍事法庭時我有強調強制險部分除外，調解當
      時我們壹佰二十萬元的強制險已經領取了」；證人洪金泉於本院證稱：「調解
      當時我有在場，當時口頭上有告訴他（指上訴人）說我們被害人已經另外向保
      險公司領了一百二十萬的強制險理賠金，調解成立所說的三十五萬元，並不包
      含一百二十萬元強制險部分，在軍事法庭時我有強調強制險部分除外，調解當
      時我們壹佰二十萬元的強制險已經領取了」；證人洪學桐、洪學修於本院證稱
      ：「調解當時我們沒有到場，調解當時強制險的壹佰二十萬元已經領取了」等
      語（見本院九十二年一月七日筆錄）。由上證詞，足見上訴人與被害人之家屬
      成立調解當時已言明上訴人所賠償被害人洪樟、洪吳玉菊之家屬各三十五萬元
      ，係於一百二十萬元強制汽車責任險以外，由上訴人另賠償之款項，既係強制
      汽車責任險賠償金額以外另賠償與被害人之家屬之款項，則被上訴人給付強制
      汽車責任險賠償金額後，向加害人即上訴人求償系爭六十萬元，即屬正當，上
      訴人辯稱系爭求償金額六十萬元應先扣除伊依調解程序所給付與被害人家屬之
      金額云云，顯非有據。又上訴人另指稱：依據被上訴人於原審所提之二紙署名
      為洪金泉及洪學桐之領款收據，遍觀上開領款收據上，並未註明「領款日期」
      為何日，再依被上訴人所提「汽車保險理賠計算書」觀之，其上記載之受理時
      間實為「九十年七月十七日」，並蓋有「九十年十月二十六日」付訖戳章。是
      理賠之「受理時間」及「付訖時間」，顯然均在上訴人與被害人家屬達成調解
      即九十年六月十六日之後，可見上訴人於調解時並不知悉被害人家屬可另領取
      強制汽車責任險之一百二十萬元保險金，保險公司事後給付一百二十萬元保險
      金給被害人家屬時，應將上訴人所賠付與被害人家屬之七十萬元賠償金額予以
      扣除後，就不足部分再為給付即可，惟本件保險公司竟未予扣除上訴人已賠付
      與被害人家屬之七十萬元，則被上訴人保險公司向上訴人（加害人）求償時，
      上訴人自得主張以伊依調解程序所給付與被害人家屬之七十萬元與之扣抵等語
      。惟依上開證人所述，上訴人於九十年六月間，與被害人之家屬成立調解時，
      雙方確有約定除強制汽車責任保險所給付與被害人家屬之一百二十萬元保險金
      以外，上訴人應另賠償與被害人家屬三十五萬元，縱令被害人家屬係於調解成
      立後始向保險公司領取一百二十萬元強制汽車責任險保險金，亦不影響被害人
      家屬受領上訴人所賠償三十五萬元之權利，況依證人洪讚興、洪金泉、洪學桐
      、洪學修之證述，調解時，被害人之家屬已領取一百二十萬元強制汽車責任保
      險金一百二十萬元，上訴人所辯顯與證人之證述不符，從而上訴人主張以伊於
      調解程序所賠償與被害人家屬之金額扣抵系爭六十萬元，自非有據。
五、綜上所述，被上訴人依據前述法條，向上訴人求償系爭六十萬元及自九十一年一
    月三十日起至清償日止，按年息百分之五計算之利息，自屬有據，原審為被上訴
    人勝訴之判決，並依兩造之聲請，分別酌定相當擔保金額，為「准」、「免」假
    執行宣告，並無不合，上訴論旨，指摘原判決失當，求予廢棄，非有理由，應予
    駁回。
六、據上論結：本件上訴為無理由，依民事訴訟法第四百四十九條第一項、第七十八
    條，判決如主文。
中      華      民      國    九十二    年      一      月     十四     日
~B1民事第五庭審判長法  官  陳滿賢
~B2                法  官  朱  樑
~B3                法  官  邱森樟
右為正本係照原本作成。
不得上訴。
~B                書記官  粘銘環
中      華      民      國    九十二    年      一      月     十六     日
                                                                        Ｙ


司法院資訊處製作；財團法人民間司法改革基金會備份。
